【裁判字號】    91,訴,2650
【裁判日期】    920312
【裁判案由】    誣告等
【裁判全文】
臺灣高雄地方法院刑事判決                        九十一年度訴字第二六五號
    公  訴  人  臺灣高雄地方法院檢察署檢察官
    被      告  甲○○
    選任辯護人  李文禎律師
                黃如流律師
右列被告因誣告等案件，經檢察官提起公訴（九十一年度偵字第一一八○七號），本
院判決如左：
    主  文
甲○○傷害人之身體，處拘役參拾日，如易科罰金，以參佰元（即新台幣玖佰元）折
算壹日。
被訴誣告部分無罪。
    事  實
一、甲○○係位於高雄市○○區○○路五三八號「新愛情花園」大廈（下稱系爭大廈
    ）之住戶，系爭大廈於民國九十年七月十八日召開第二次區分所有權人會議，選
    出系爭大廈第一屆管理委員會委員，其中主任委員為李健安，副主任委員則為甲
    ○○，任期自九十年八月一日起至九十一年七月三十一日止。惟甲○○認該次會
    議係由無召集權人所召集，該次會議之決議及上開管理委員之選舉均屬無效，故
    於九十年十二月二十八日、九十一年三月二十五日，其自任召集人，連續二次召
    開系爭大廈區分所有權人會議，重新選舉系爭大廈管理委員會委員，並由其自己
    當選第二屆主任委員。嗣於九十一年八月一日凌晨零時許，甲○○認為系爭大廈
    第一屆管理委員會與祥群大樓管理顧問有限公司（下稱祥群管理公司，起訴書誤
    為祥群公寓大廈管理維護有限公司）所簽訂之系爭大廈管理服務合約係不合法，
    遂會同中央保全股份有限公司（下稱中央保全公司）之保全人員至系爭大廈管理
    室，要求刻在管理室值勤之祥群管理公司所屬管理員乙○○辦理移交，因乙○○
    不願意移交，且不願意將所持之系爭大廈第一屆管理委員會報備證明乙紙交付甲
    ○○，甲○○主觀上預見其若與乙○○搶奪該報備證明，可能在搶奪過程中使乙
    ○○發生受傷之結果，卻容任該傷害結果之可能發生而仍下手搶奪該報備證明，
    其自乙○○背後以其左手搭在乙○○左肩，另以其右手搶奪乙○○右手所持之上
    開報備證明，雙方於搶奪過程中，因重心不穩而均跌倒於地上，致乙○○受有頭
    皮血腫二乘以二公分之傷害。
二、案經乙○○訴由訴由臺灣高雄地方法院檢察署檢察官偵查起訴。
        理  由
壹、有罪部分：
  一、訊據被告甲○○對於系爭大廈管理委員會之前揭紛爭及其於右開時、地會同中
      央保全公司之保全人員至系爭大廈管理室，要求祥群管理公司所屬管理員即告
      訴人乙○○辦理移交，並與告訴人搶奪系爭大廈第一屆管理委員會報備證明乙
      紙之事實，固均坦承無訛，惟矢口否認有何傷害告訴人之犯行，辯稱：伊認為
      該報備證明乙紙應移交給伊保管，才從告訴人背後要拿回該報備證明，但告訴
      人不願把該報備證明拿給伊，反而要拿給案外人周小雲，且用手將伊架開，伊
      反而被告訴人壓在下面。伊並沒有推告訴人，告訴人受傷與伊無關云云。本院
      審酌：
    (一)查被告於右開時、地傷害告訴人之事實，業據告訴人於偵查及本院審理中指述
      綦詳，並經目擊證人蔡嘉和、彭華林於偵查中證述明確（參見偵查卷第一五六
      頁、第一五七頁），其等前後、彼此所指及所證大致相符，尚無矛盾或不合情
      理之處，且有驗傷診斷書乙份在卷可稽（參見發查卷第四頁），復經本院於九
      十二年二月十八日勘驗扣案之案發當時所攝錄影帶乙捲及被告所提之案發當時
      所攝光碟乙片，經播放勘驗結果略認：被告當時會同保全人員至管理室，並表
      明告訴人所屬公司未與其簽約，欲帶領保全人員進駐，二人即發生爭吵，被告
      至管理室後方貼上文件後，自告訴人背後欲拿取告訴人所持之文件（被告與告
      訴人均陳明此份文件為系爭大廈第一屆管理委員會報備證明），告訴人不從，
      被告便以左手搭住告訴人左肩，另以右手搶奪告訴人右手所持文件，雙方於搶
      奪過程中，均跌倒於地上，約二十幾秒後才又爬起，此時告訴人有用手摸後腦
      勺的動作等情，有勘驗筆錄二份在卷足憑及錄影帶乙捲、光碟乙片扣案為證。
      又觀諸上開驗傷診斷書所載，告訴人係於九十一年八月一日案發當日前往驗傷
      檢查，既與本件衝突發生之時間甚為接近，復查無告訴人於此段期間內有自傷
      或另遭他人傷害之情事，依一般社會生活之通常情形，告訴人所受傷害應係被
      告與其搶奪上開報備證明時，二人因激烈搶奪，重心不穩致跌倒所造成無疑，
      此觀諸告訴人於其跌倒後爬起時有摸其後腦勺之動作，更見其明。再依該驗傷
      診斷書所載告訴人之傷勢，告訴人係受有「頭皮血腫二乘以二公分」之傷害，
      致傷之原因係「鈍挫傷」，該等傷勢及致傷原因核與告訴人因跌倒致頭部撞及
      地面之可能傷勢相符，益見告訴人受有上開傷害，確係因被告欲搶奪告訴人所
      持之上開報備證明，於搶奪過程中，雙方因重心不穩而跌倒於地上所造成無誤
      。是以，被告前揭所辯，顯係卸責之詞，自無足取。
    (二)其次，被告於右開時、地自告訴人背後欲拿取告訴人所持之前揭報備證明，告
      訴人不從，被告便以左手搭住告訴人左肩，另以右手搶奪告訴人右手所持之該
      報備證明，雙方於搶奪過程中，均跌倒於地上，致告訴人因此受有前揭之傷害
      等情，業如前述。衡以被告固有搶奪告訴人所持前揭報備證明之行為，但尚無
      告訴人所指「被告由後繞住其脖子，並將其強行推倒」之動作，而告訴人會受
      有傷害，乃係雙方在搶奪過程中，均因重心不穩跌倒所致等情，僅能認被告確
      有與告訴人肢體上接觸之搶奪行為，至於告訴人是否會因此跌倒受傷，應非被
      告所明知，亦非其所意欲造成，當難認被告對告訴人即有傷害之直接故意。然
      則，雖本院以為被告並無傷害告訴人之直接故意，但衡諸常情，一般人在與他
      人搶奪物品過程中，如二人復有肢體上之接觸時，將可能導致他人重心不穩而
      跌倒受傷之結果，此應為常人主觀上所可預見。職是，被告主觀上應有預見其
      若與告訴人搶奪該報備證明，可能在搶奪過程中使告訴人發生跌倒受傷之結果
      ，卻容任該傷害結果之可能發生，仍以上開方式下手搶奪該報備證明，嗣因二
      人重心不穩而均跌倒於地上，終致告訴人受有前揭傷害之結果，被告主觀上仍
      具有傷害告訴人之間接故意甚明。
    (三)綜上各項證據資料顯示，應足認定被告確係基於傷害告訴人之間接故意，在其
      與告訴人搶奪前揭報備證明之過程中，導致告訴人跌倒受傷。從而，本件事證
      應屬明確，被告之犯行應堪認定。
  二、核被告所為，係犯刑法第二百七十七條第一項普通傷害罪。又被告係基於傷害
      告訴人之間接故意為之，並非直接故意，公訴人認被告係基於直接故意為傷害
      行為，容有誤解。本院審酌被告不思依循合法方式解決系爭大廈之紛爭，為取
      得系爭大廈第一屆管理委員會報備證明，竟用強力奪取，致告訴人因而受傷，
      且犯後仍飾詞圖卸其責，毫無悔改之意，被告所為自應受有相當程度之刑事非
      難；惟考量被告並無任何前科紀錄，有本院被告院內索引卡紀錄表、台灣高等
      法院被告全國前案紀錄表及台灣高雄地方法院檢察署刑案資料查註紀錄表各乙
      份在卷可按，素行尚非不良，且其使用之犯罪手段尚非殘苛，告訴人所受傷勢
      亦非甚鉅等一切情狀，量處如主文所示之刑，並諭知易科罰金之折算標準，以
      資懲儆。
貳、無罪部分：
  一、公訴意旨略以：被告甲○○明知案外人李健安所代表之系爭大廈第一屆管理委
      員會係經過半數住戶合法選任，且任期係至九十一年七月三十一日止，未經法
      院確認或撤銷該管委會資格前，該管委會聘用之管理員乙○○係依契約執行維
      護大樓工作。被告於九十一年四月三十日下午六時三十分許，至系爭大廈管理
      室，以第二屆主任委員身分，告知乙○○未獲續聘，強制要求正在執行職務之
      乙○○辦理移交並離開管理室。惟乙○○堅稱：伊並非無故進入系爭大廈管理
      室，而是受李健安所代表之管委會聘任，且正在執行門禁管制，故堅守崗位不
      願離去，於是二人發生爭執。被告基於意圖使他人受刑事處分之概括誣告犯意
      ，明知聘約是否有效，管委會是否移交，應循民事法律途徑解決，竟於當晚至
      高雄市政府警察局鼓山分局龍華派出所誣告乙○○觸犯刑法第三百零六條第二
      項之侵入住居罪，以刑事達其民事之目的。又於九十一年六月十一日具狀向台
      灣高雄地方法院檢察署誣告李健安教唆乙○○堅守崗位，拒不理會被告要求離
      去，為該罪之教唆犯。因認被告涉有刑法第一百六十九條第一項（公訴人誤為
      刑法第二百六十九條第一項）誣告罪嫌云云。
  二、公訴人認被告涉有上開犯行，係以：(1)被害人李健安及乙○○之指述；(2)被告
      控告該二人涉犯罪嫌部分，業經不起訴處分在案；(3)證人李健修、阮世人、周
      小雲、曾志傑、莊俊智、邵富庠、蔡秋芬、邱元亨、彭華林、蔡嘉和、林玟妙
      之證述；(4)高雄市鼓山區公所核准備查函、系爭大廈第二、三次區分所有權人
      會議紀錄、第一屆管委會選舉開票結果表、公寓大廈管理組織證明書、委託服
      務合約、系爭大廈九十年七月、十一月管委會會議紀錄、第一屆系爭大廈管委
      會九十一年四月二十四日臨時會議紀錄及乙○○之聘書等證據資料，為其論斷
      之依據。訊據被告固坦承對乙○○、李健安分別提出侵入住居罪及該罪之教唆
      犯之告訴，惟堅決否認有何前揭被訴誣告犯行，辯稱：伊認為李健安所組成之
      系爭大廈第一屆管委會不合法，故其僱用之管理員乙○○亦非合法管理員，自
      無權利行使系爭大廈管理維護的工作。又伊所組成之系爭大廈第二屆管委會始
      係合法之管委會，伊才會要求辦理交接且要求乙○○離開，乙○○不離開，當
      然觸犯侵入住居罪，而因李健安當時有在場，其要求乙○○不要離開，故伊才
      認為李健安觸犯該罪之教唆犯，伊並無誣告等語。
  三、按「犯罪事實應依證據認定之，無證據不得推定其犯罪事實」、「不能證明被
      告犯罪或其行為不罰者，應諭知無罪之判決」，刑事訴訟法第一百五十四條、
      第三百零一條第一項分別定有明文。又認定犯罪事實所憑之證據，雖不以直接
      證據為限，間接證據亦包括在內；然而無論直接或間接證據，其為訴訟上之證
      明，須於通常一般之人均不致有所懷疑，而得確信其為真實之程度者，始得據
      為有罪之認定（最高法院七十六年度台上字第四九八六號判例參照）。再者，
      刑法第一百六十九條第一項之誣告罪，以意圖他人受刑事或懲戒處分，向該管
      公務員誣告為構成要件，故該項犯罪，不僅須指出其具體事實，足以使人受刑
      事或懲戒處分，且須明知其為虛偽，具有故意構陷之情形始能成立，若誤認有
      此事實，或以為有此嫌疑，自不得遽指為誣告，而難科以本罪（參照最高法院
      二十年度上字第七一七號判例、二十二年度上字第三三六八號判例、四十年度
      台上字第八八號判例、九十一年度台上字第五七○四號判決）。
  四、經查：
    (一)系爭大廈於九十年七月十八日召開第二次區分所有權人會議，選出系爭大廈第
      一屆管理委員會委員，其中主任委員為李健安，副主任委員則為被告，任期自
      九十年八月一日起至九十一年七月三十一日止。惟被告認該次會議係由無召集
      權人所召集，該次會議之決議及上開管理委員之選舉均屬無效，故於九十年十
      二月二十八日、九十一年三月二十五日，其自任召集人，連續二次召開系爭大
      廈區分所有權人會議，重新選舉系爭大廈管理委員會委員，並由其自己當選第
      二屆主任委員。又被告曾向高雄市鼓山區公所陳情要求不准系爭大廈第一屆管
      委會備查，復向該區公所申請准予備查系爭大廈第二屆管委會，嗣經該區公所
      於九十一年四月十六日准予備查在案之事實，有系爭大廈第二次區分所有權人
      會議紀錄、系爭大廈第一次管理委員會會議紀錄、公寓大廈管理組織報備證明
      、系爭大廈區分所有權人會議公告、九十一年度第二次區分所有權人暨住戶大
      會會議紀錄、第二屆第二次管理委員會會議紀錄、區分所有權人會議出列單位
      及人員附冊、陳情書、高雄市鼓山區公所書函各乙份在卷可稽。足見系爭大廈
      確有第一屆與第二屆管理委員會誰屬合法之紛爭，且衡諸上情，亦可見被告主
      觀上確係認為李健安所代表之系爭大廈第一屆管委會不合法，而被告所代表之
      系爭大廈第二屆管委會始屬合法。
    (二)次查，系爭大廈第一屆管委會與太子公寓大廈管理維護股份有限公司（下稱太
      子管理公司）簽訂系爭大廈管理合約，約定自九十年九月一日起至九十一年八
      月三十一日止，由太子管理公司負責管理維護系爭大廈。惟因系爭大廈有上述
      之紛爭，遂於九十一年四月三十日終止合約，由系爭大廈第一屆管委會直接聘
      任原太子管理公司管理員乙○○為管理員之事實，有委託服務合約書、太子管
      理公司書函暨信函、系爭大廈第一屆管委會臨時會會議紀錄、聘書各乙份附卷
      足憑。可知管理員乙○○於九十一年四月三十日前係受僱於太子管理公司，而
      在系爭大廈執行管理員之職務；自九十一年五月一日起，其在系爭大廈執行管
      理員之職務，則係直接受僱於系爭大廈第一屆管委會。
    (三)承前所述，被告主觀上認為系爭大廈第一屆管委會並非合法，則當然亦認該管
      委會與太子管理公司所簽訂之前揭管理合約自不能拘束系爭大廈第二屆管委會
      ，故無論管理員乙○○於九十一年四月三十日案發當時係受系爭第一屆管委會
      所僱用，抑或係受太子管理公司所僱用，依被告之主觀看法，乙○○均無權限
      執行系爭大廈之管理維護工作，亦無權利停留於系爭大廈管理室而不受命離去
      。是以，被告於當日欲辦理移交，並要求乙○○離去，惟乙○○不願離去，被
      告遂對乙○○提出刑法第三百零六條第二項侵入住居罪之告訴，被告主觀上當
      係認為乙○○確實構成該犯行或具有嫌疑無訛，自非明知其所提告訴係屬虛偽
      ，縱認被告有所誤認，揆諸前述說明，亦難遽指被告所為構成誣告罪。再者，
      乙○○自九十一年五月一日起即受系爭大廈第一屆管委會直接僱用，且於被告
      命乙○○離去當時，李健安在場要求乙○○無須離開等情，亦據證人賴壽生證
      述在卷，且經乙○○於警詢中陳明屬實（參見偵查卷第六二頁、警訊卷第十二
      頁）。是在此種情況下，被告主觀上若認乙○○不受退去之命令係受李健安所
      教唆，當屬合理，則被告再具狀控告李健安構成上開侵入住居罪之教唆犯，亦
      難認被告係明知其所告訴之事實為虛偽，縱其誤認有此事實，然如前所論，仍
      不至該當誣告罪之犯行。至公訴人雖認被告應循民事途徑解決上述問題，其以
      提出告訴之方式處理，顯以刑事達其民事之目的，其有誣告之犯意甚明云云，
      然則，被告雖未循民事途徑解決，或可能係其不甚瞭解法律，或認為至法院處
      理問題曠日廢時，因而遲遲未採取民事訴訟之行動，但無論如何，此僅係被告
      選擇處理紛爭之方式適當與否之問題，與其主觀上究否明知所告事實為虛偽，
      尚無必然之關聯。被告主觀上既認定乙○○並無權限在系爭大廈執行任何職務
      ，且乙○○不離去係受李健安所教唆，縱然被告在採取民事途徑之前，旋斷然
      採取刑事告訴手段，且或認有逼迫乙○○、李健安之嫌，但仍不得逕認被告明
      知對乙○○二人所提告訴係屬虛偽，而認被告對其等確有誣告之直接故意。
  五、綜上所述，被告是否明知其分別對乙○○、李健安所提侵入住宅罪及其教唆犯
      之告訴係屬虛偽，本院認為仍存有合理之懷疑，尚未到達確信其為真實之程度
      。此外，復查無其他積極證據足資認定被告確有前揭被訴之犯行，揆諸首揭法
      律規定與說明，既無足夠證據確信公訴意旨之指述為真實，不能證明被告犯罪
      ，本院自應為無罪判決之諭知。
參、不另為無罪諭知之部分：
  一、公訴意旨另以：被告甲○○明知依公寓大廈管理條例第二十條第二項：「管理
      負責人或管理委員會拒絕移交，經定相當期間催告仍不移交時，得報請主管機
      關或訴請法院命其移交」之規定，竟以民事官司曠日廢時為藉口，於九十一年
      八月一日凌晨零時許，率中央保全公司人員，至系爭大廈管理室，強行要求乙
      ○○及乙○○受僱之祥群管理公司辦理移交。因乙○○及祥群管理公司與李健
      安所代表之系爭大廈第一屆管委會有合約存續中，所以乙○○不敢擅離職守，
      故不願辦理移交。被告竟基於強制之犯意，從後抱住乙○○，欲搶下乙○○手
      中之系爭大廈第一屆管理委員會報備證明而未著，憤而強行推倒乙○○，除使
      乙○○受有頭皮血腫二乘以二公分之傷害外，並妨害乙○○執行管理員安全維
      護大廈之職務，因認被告尚涉有刑法第三百零四條第一項強制罪嫌云云。
  二、按刑法第三百零四條第一項強制罪之構成，除行為人於客觀上係以強暴、脅迫
      使人行無義務之事或妨害人行使權利外，尚須行為人在主觀上有以強暴、脅迫
      使人行無義務之事或妨害人行使權利之故意，自不待言。經查，被告主觀上既
      認為系爭大廈第一屆管委會非屬合法，已如前述，則系爭大廈第一屆管委會固
      與祥群管理公司簽訂系爭大廈管理維護合約，約期自九十一年六月一日起至九
      十二年五月三十一日止，有合約書乙份在卷可稽，亦難於被告主觀上認屬有效
      而得對其有所拘束。其次，高雄市鼓山區公所於九十一年七月十六日曾以正本
      發函給系爭大廈第一屆、第二屆管委會，載明系爭大廈第一屆管委會任期將於
      九十一年七月三十一日屆滿，應於同年八月一日起移交給下屆管委會，此有該
      區公所高市鼓區民廈字第○九一○一○七○四四號函附卷為憑，因此依該函所
      載，自易使人認為系爭大廈第一屆管委會應自九十一年八月一日起移交業務於
      系爭大廈第二屆管委會，倘被告基此更加認定系爭大廈第一屆管委會自九十一
      年八月一日起應辦理移交，該管委會與祥群公司所訂之上開合約不得拘束系爭
      大廈第二屆管委會，亦不違常情。職是之故，被告於九十一年八月一日凌晨零
      時許，會同中央保全公司之保全人員至系爭大廈管理室，雖要求祥群管理公司
      所屬管理員乙○○辦理交接並離去管理室，但被告除前揭論罪科刑之傷害部分
      外，僅係與乙○○等人發生口頭爭執，尚查無其他強暴或脅迫行為，此亦據乙
      ○○陳明在卷，此部分當無構成強制罪之犯行。又被告雖強搶乙○○所持之前
      揭報備證明，並致乙○○受傷，前已述及，惟被告主觀上係認乙○○並無權限
      執行系爭大廈之管理員職務，當無妨害乙○○行使權利之故意可言；且在高雄
      市鼓山區公所之上開函示下，被告更係認為乙○○及祥群管理公司應辦理移交
      為是，故被告始會要求乙○○將前揭報備證明一併移交，進而加以強取，被告
      主觀上應無任何妨害乙○○行使權利之犯意，縱事實上被告係有所誤認，亦無
      從以強制罪相繩。綜上所述，被告主觀上既無強制之故意，其所為即與刑法第
      三百零四條第一項強制罪之構成要件有間，尚難以該罪相繩，本應為被告此部
      分無罪之諭知，然公訴人既認此部分犯行與前開論罪科刑之傷害部分有想像競
      合犯之裁判上一罪關係，爰不另為無罪之諭知。
據上論斷，應依刑事訴訟法第二百九十九條第一項前段、第三百零一條第一項，刑法
第二百七十七條第一項、第四十一條第一項，罰金罰鍰提高標準條例第一條前段、第
二條，判決如主文。
本案經檢察官黃建銘到庭執行職務。
中      華      民      國     九十二      年     三     月     十二    日
                               臺灣高雄地方法院刑事第七庭
                                   法  官  陳信旗
右為正本，係照原本作成，證明與原本無異。
如不服本判決，得自收受送達之日起十日內，向本院提起上訴。
                                   書記官  張家榮
中      華      民      國     九十二      年     三     月     十二    日
附錄本判決論罪之法條：
刑法第二百七十七條條第一項
    傷害人之身體或健康者，處三年以下有期徒刑、拘役或一千元以罰金。


司法院資訊處製作；財團法人民間司法改革基金會備份。
